---
title: "Mapeamento Digital do Solo: mapeando o solo usando computadores e conhecimento pedológico^[Palestra proferida no XVIII Congreso Nacional y IX Internacional de la Ciencia del Suelo, realizado no auditório da Universidad Nacional de Ucayali na cidade de Pucallpa, Peru, entre os dias 20 e 23 de maio de 2019.]"
author: "Alessandro Samuel-Rosa"
date: "07/05/2019"
bibliography: biblio.bib
output: html_document
---

```{r, eval=FALSE, include=FALSE}
rmarkdown::render("main.Rmd", output_dir = "../docs", encoding = "UTF-8")
```


```{r setup, include=FALSE}
knitr::opts_chunk$set(echo = TRUE)
```

# Histórico, conceitos e definições

Você já deve ter ouvido falar que a Ciência do Solo nasceu na Rússia e que seu pai foi o cientista russo Vasily Vasili'evich Dokuchaev. Para ser merecedor desse título, Dokuchaev estabeleceu, em 1883, a lei básica da ciência do solo, segundo a qual [@Florinsky2012]

> "qualquer... solo é sempre e em qualquer lugar mera função dos seguintes fatores de formação: (1) a natureza (conteúdo e estrutura) da rocha parental; (2) o clima do terreno; (3) a massa e carácter da vegetação; (4) a idade do terreno; e, finalmente, (5) a topografia do terreno."

Dokuchaev entendia que, se realmente há relação entre as propriedades do solo -- observadas num determinado momento -- e os fatores de formação, então deveria ser possível formular e resolver uma equação matemática que exatamente descreva essa relação. Mas Dokuchaev estava ciente das limitações de seu tempo: era praticamente impossível descrever os fatores de formação do solo em termos quantitativos conforme exigido para resolver qualquer equação matemática. Assim, inicialmente, a lei básica da ciência do solo serviu mais como um conceito geográfico do solo que permitiu compreender melhor a formação e variação do solo no espaço e no tempo. Esse conceito serviu de alicerce para os estudos de muitos cientistas do solo em várias partes do mundo, acelerando o crescimento e desenvolvimento da Ciência do Solo. Foi a partir desse período que foram realizados os primeiros trabalhos de mapeamento moderno do solo, bem como foram criados os primeiros sistemas modernos de classificação do solo.

Impulsionados pelo pensamento da época, Dokuchaev e seus contemporâneos, bem como cientistas do solo de outras partes do mundo que vieram depois dele, especialmente nos Estados Unidos da América (EUA), dedicaram-se à elaboração de formulações matemáticas que melhor representassem a lei básica da ciência do solo. Inúmeras equações foram apresentadas, mas aquela proposta originalmente pelo cientista russo Sergey Zakharov, em 1927, foi a única que permaneceu até os dias atuais [@Florinsky2012]. Segundo a equação de Zakharov, provavelmente traduzida para a língua inglesa pelo cientista suíço Hans Jenny [@Jenny1941],

$$s = f(cl, o, r, p, t, \ldots)$$

onde $s$ refere-se às propriedades do solo num determinado local, as quais são resultado, função, $f$, da interação dos fatores de formação do solo,

* $cl$, que representa o clima, o conjunto de condições meteorológicas atuantes de maneira cíclica e duradoura
naquele local,
* $o$, que refere-se aos organismos vivos, plantas e animais, inclusive os seres humanos,
* $r$, que representa o relevo ou topografia, a forma da superfície do terreno,
* $p$, que indica o material de origem do solo, geralmente um material inconsolidado resultante da alteração das rochas,
* $t$, que refere-se ao tempo durante o qual os agentes intempéricos agem sobre o material de origem do solo e alteram as características deste, e
* $\ldots$, que refere-se a outros fatores de formação do solo de menor importância e específicos àquele local.

Depois de mais de meio século das primeiras tentativas de Dokuchaev e contemporâneos para formular uma equação matemática que expressasse a relação exata entre as propriedades do solo e os fatores de formação, Jenny e seus contemporâneos encontravam-se em situação bem mais favorável. O volume de dados de propriedades do solo existente nos anos 1940 já era bastante grande. Ademais, o período entre guerras, e principalmente durante a II Grande Guerra Mundial, foi marcado por um rápido crescimento do investimento em pesquisas científicas nas áreas da matemática e estatística. Mas mesmo as novas técnicas e ferramentas ainda eram limitadas para encontrar uma solução para a equação de formação do solo. Como alternativa, Jenny propôs determinar, empiricamente, como as propriedades do solo variam com os fatores de formação do solo, ignorando os processos moleculares de natureza geoquímica diretamente envolvidos na formação do solo.

A proposta de Jenny consistia em isolar as variáveis que definem o sistema solo, ou seja, resolver equações onde apenas um único fator de formação do solo fosse permitido variar por vez, mantendo todos os demais constantes. Isso deu origem a um conjunto de cinco equações individuais de formação do solo:

* Pedoclimofunção: $s = f_{cl}(clima)_{o, r, p, t, \ldots}$
* Pedobiofunção: $s = f_{o}(organismos)_{cl, r, p, t, \ldots}$
* Pedotopofunção: $s = f_r(relevo)_{cl, o, p, t, \ldots}$
* Pedogeofunção: $s = f_p(material\;parental)_{cl, o, r, t, \ldots}$
* Pedocronofunção: $s = f_t(tempo)_{cl, o, r, p, \ldots}$

Ao resolver cada uma das equações individuais e usando derivadas parciais, seria possível quantificar a importância relativa de cada fator de formação e, assim, determinar as mudanças numa propriedade do solo em função das mudanças nos fatores de formação [@Jenny1941, Eq. 5]:

$$ds = \left(\frac{\delta s}{\delta cl}\right)_{o, r, p, t, \ldots}dcl + \left(\frac{\delta s}{\delta o}\right)_{cl, r, p, t, \ldots}do + \left(\frac{\delta s}{\delta r}\right)_{cl, o, p, t, \ldots}dr + \left(\frac{\delta s}{\delta p}\right)_{cl, o, r, t, \ldots}dp + \left(\frac{\delta s}{\delta t}\right)_{cl, o, r, p, \ldots}dt$$

Entretanto, ainda não era possível representar quantitativamente alguns dos mais importantes fatores de formação como o material de origem e os organismos. Também era impossível delinear estudos empíricos em que os fatores de formação do solo pudessem ser efetivamente mantidos constantes e que as interrelações entre eles pudessem ser eliminadas. Isso resultava em grande variação nos dados obtidos, boa parte dela de natureza desconhecida, impossibilitando assim a determinação de relações exatas. Como solução, Jenny propôs que fossem introduzidas "considerações estatísticas", com dados analisados em gráficos de dispersão, e que as equações resultantes fossem compreendidas apenas como descrições de tendências gerais de variação das propriedades do solo em função dos fatores de formação.

Jenny reconheceu a incerteza inerente aos estudos sobre a (cor)relação entre as propriedades do solo e os fatores de formação. Por essa razão ele apontou a necessidade de introduzir "considerações estatísticas" e analisar os dados utilizando gráficos de dispersão. Contudo, ele não lançou mão de métodos que levassem em consideração a incereteza de maneira explícita, principalmente porque o conceito de incerteza ainda não estava plenamente desenvolvido na época.

As pedofunções tiveram grande utilidade nos estudos sobre a gênese do solo nos mais diversos ambientes, sendo amplamente utilizadas ainda hoje.

A corrida espacial que seguiu à II Grande Guerra Mundial teve grande influência sobre a maneira de conduzir novos estudos sobre a variação espacial e temporal do solo, sobretudo a partir dos anos 1960. A produção periódica de dados com cobertura global pelos inúmeros sensores desenvolvidos para observação da superfície e acoplados a satélites orbitais mudaram completamente a maneira de vermos nosso planeta. O advento da Internet e a abertura econômica de diversos países a partir dos anos 1980 facilitaram o acesso dos cientistas do solo a um grande volume de dados relativamente detalhados sobre condições meteorológicas, cobertura vegetal, uso antrópico e relevo, tanto em escala local como global. Não demorou muito para que os cientistas do solo percebessem que os dados sobre as características dos diversos componentes ambientais forneciam uma solução relativamente eficiente para um dos problemas de Dokuchaev, qual seja, a necessidade de descrever numericamente os fatores de formação do solo para que fosse possível resolver a equação matemática da lei básica da ciência do solo [@MooreEtAl1993].

Todos nós sabemos que, apesar dos dados existentes, ainda não foi encontrada uma solução exata para a equação matemática da lei básica da ciência do solo. Uma das principais razões para isso é a complexidade do processo de formação do solo, cuja duração é de magnitude milhares de vezes maior do que a de uma geração humana. Assim, já há muitas décadas, a alternativa mais viável consiste em utilizar ferramentas que forneçam uma solução que seja, pelo menos, aproximada. Alguns dos primeiros exemplos foram apresentados por Jenny, que propunha o ajuste de curvas de regressão simples entre os dados de uma determinada característica do solo e os dados de um fator de formação do solo isolado. Mais tarde, com a corrida armamentista do pós-guerra e o desenvolvimento das ciências exatas em geral, principalmente da informática, novos e mais complexos modelos (geo)estatísticos foram desenvolvidos, a grande maioria deles capazes de produzir uma solução aproximada para a equação de formação do solo [@McKenzieEtAl1999]. Ao conjunto de atividades voltadas ao uso desses modelos (geo)estatísticos para correlacionar as características do solo com as características ambientais para produzir novas informações do solo dá-se o nome de mapeamento digital do solo.

# Componentes básicos

O mapeamento digital do solo possui três componentes básicos, ou seja, três itens que não podem faltar em um projeto de mapeamento do solo baseado no uso de tecnologias da informação. São eles (1) os dados das variáveis do solo, (2) os dados das covariáveis ambientais e (3) os aprendizes (geo)estatísticos. A seguir você aprenderá um pouco sobre cada um deles.

## Dados das variáveis do solo

Talvez você já tenha notado que existe uma ideia ainda bastante difundida de que a atividade de mapeamento do solo refere-se exclusivamente à produção de mapas areais categóricos do solo, também chamados de mapas cloropléticos do solo, mapas temáticos do solo ou, mais comumente apenas mapas do solo. A raiz dessa ideia é o fato de que a grande maioria dos primeiros e grandes projetos de mapeamento do solo, conduzidos por instituições públicas em todo o mundo, tinham como meta a produção de mapas areais categóricos do solo. Como resultado, quando falamos em mapeamento do solo, é relativamente comum tomar a palavra solo como sendo sinônimo de classe de solo, táxon de solo e/ou série de solo. A imagem abaixo mostra um desses mapas areais categóricos do solo produzidos para o estado do Paraná por pesquisadores da Embrapa Solos, da Embrapa Florestas e do IAPAR, e publicado na escala cartográfica de 1:600 000.

No mapeamento digital do solo, quando falamos em mapear o solo, estamos falando do uso de tecnologias da informação para a produção de uma representação gráfica do solo em meio digital. Para produzir essa representação gráfica do solo precisamos escolher algumas propriedades, atributos, características do solo, e a classificação taxonômica é vista apenas como mais uma dessas “características”. Assim, do ponto de vista operacional, o conjunto de definições de natureza pedológica sobre o que seja uma propriedade ou um atributo ou uma característica do solo, ou mesmo uma classe taxonômica, podem ser parcialmente ignorados em prol da adoção da ideia mais ampla de variável resposta ou variável dependente. Em outras palavras, o alvo do mapeamento digital do solo são as variáveis do solo, assim chamadas porque referem-se a características, condições do solo que variam de local para local e/ou de tempo em tempo, e cuja representação matemática é feita usando a letra minúscula y – tente memorizar esse pequeno detalhe. Para facilitar as coisas, de agora em diante, toda vez que falarmos em características do solo estaremos nos referindo às variáveis do solo em seu sentido mais pleno.

Os dados das características do solo, quando usados no mapeamento do solo, são descritos em função da natureza do seu comportamento estatístico e do suporte amostral. Grosso modo, a natureza do comportamento estatístico pode ser de três tipos: contínua, como o conteúdo de carbono e de argila, ordinal, como a classe de drenagem e a classe de pedregosidade, e categórica, como é o caso da classe taxonômica. Já o suporte amostral refere-se à forma, tamanho e orientação da unidade amostral de onde os dados são obtidos. Uma unidade amostral nada mais é do que a menor entidade unitária que somos capazes de observar num determinado universo, ou seja, na área em que estamos fazendo uma amostragem. Para exemplificar, pense numa floresta, um universo discreto. Ali, a menor entidade unitária é uma árvore. Contudo, no caso do solo, um universo contínuo, tais entidades unitárias não possuem existência física real. Assim, a amostragem do solo exige que criemos uma definição preliminar, mais ou menos arbitrária, da forma, tamanho e orientação das unidades amostrais. Na maioria dos casos, essa definição é feita com base em considerações teóricas e práticas. Por exemplo, a unidade amostral do solo pode ser definida como sendo um bloco aproximadamente poligonal, que seja grande o suficiente para incorporar os padrões locais de variação vertical (≤ 2 m) e horizontal (1-10 m2) de pequena escala das características do solo.

Se você tiver alguma experiência em mapeamento do solo, então você deve ter reconhecido que a descrição de unidade amostral apresentada no parágrafo anterior é aquela de um pedon. Quando a área superficial ocupada pelo pedon é pequena se comparada ao tamanho da área superficial da região sendo amostrada diz-se que temos um suporte amostral pontual. Esse é o caso da amostragem usando um trado, mas também de pedons de 10 m2 de área superficial observados ao longo do território brasileiro. Por outro lado, um pedon de 10 m2 de área superficial observado em um campo de produção agropecuária de 1 ha corresponde ao que chamamos de suporte amostral areal. O exemplo mais comum de dados do solo com suporte amostral areal são aqueles obtidos via amostragem composta, onde várias pequenas amostras são obtidas em uma área para depois comporem uma amostras única mais ou menos representativa daquela área.

Ambas natureza do comportamento estatístico e unidade amostral definem o tipo de aprendiz (geo)estatístico que devemos utilizar no mapeamento digital do solo – sobre os quais você verá mais nas próximas páginas – uma vez que elas fazem com que os dados possuam diferentes propriedades estatísticas. Em nossas atividades, a variável resposta será a classificação taxonômica do solo, ou seja, uma variável categórica. Assim, como você já deve imaginar, os aprendizes (geo)estatísticos utilizados serão aqueles capazes de lidar com esse tipo de variável. Quanto ao suporte amostral, utilizaremos o suporte amostral pontual, tanto por razões pedológicas como por limitações operacionais impostas pelos próprios aprendizes (geo)estatísticos, uma vez que a maioria deles não consegue lidar com o suporte amostral areal. Além disso, o suporte amostral pontual ainda é o mais comumente usado em trabalhos de mapeamento digital do solo em nível de microbacia hidrográfica.

Por fim, um requerimento básico para que dados do solo sejam apropriados para o mapeamento digital do solo é que possuam informações sobre sua posição espacial, ou seja, coordenadas espaciais (latitude e longitude). Formalmente, a representação matemáticas das informações espaciais é feita usando a letra minúscula negritada s, que nada mais é do que um vetor de coordenadas espaciais – tente memorizar esse símbolo. Como você verá adiante, sem as coordenadas espaciais torna-se impossível correlacionar as características do solo com as características ambientais, o cerne do mapeamento digital do solo.

## Dados das covariáveis ambientais

O segundo item necessário a todo projeto de mapeamento digital do solo são as chamadas covariáveis ambientais. As covariáveis ambientais correspondem às informações espaciais sobre as características dos demais componentes ambientais que moldam a paisagem, como a atmosfera, a litosfera e a biosfera. As características desses componentes ambientais variam concomitantemente ao solo, no espaço e/ou no tempo, razão pela qual as informações que as representam são chamadas covariáveis. Mais tarde você verá que, na modelagem (geo)estatística, as covariáveis ambientais são equivalentes àquilo que costumeiramente chamamos de variáveis explicativas, variáveis preditoras ou variáveis independentes. Tais variáveis são aquelas que, apesar de não serem de interesse primário num projeto de mapeamento digital do solo, são utilizadas porque determinam o comportamento da variável dependente ou variável resposta, a característica do solo sendo mapeada. O detalhe que você precisa ter em mente é que no mapeamento digital do solo as covariáveis ambientais possuem também um significado pedológico, ou seja, elas servem como informações indicadoras, substitutas, aproximadas dos fatores de formação do solo. Informações aproximadas porque os fatores de formação do solo, as verdadeiras condições ambientais que ajudaram a moldar o solo, são desconhecidas e não podem ser conhecidas.

Para demonstrar qual é a parte que cabe às covariáveis ambientais no mapeamento digital do solo, vamos estudar agora o chamado modelo scorpan. Esse modelo foi proposto no início dos anos 2000 por um grupo de pesquisadores baseado na Austrália e liderado pelo escocês Alexander McBratney, seguindo os passos de Dokuchaev, Zakharov e Jenny. O objetivo desses pesquisadores era formular uma equação que fosse capaz de descrever o que seja, operacionalmente, a atividade de mapeamento digital do solo. A equação por eles proposta é a seguinte:

s = f(s, c, o, r, p, a, n),

onde s, como você já sabe, refere-se às características do solo num determinado local, mas que agora são vistas como variáveis do solo. As características do solo no modelo scorpan são função, f, das covariáveis ambientais que representam os fatores de formação do solo,
s, as informações pré-existentes sobre as características do solo,
c, que consiste na informações espaciais sobre o clima e suas características,
o, as informações sobre os organismos vivos, inclusive os seres humanos,
r, as informações sobre as características do relevo,
p, as informações sobre o material de origem do solo,
a, as informações sobre a idade do solo, e
n, as coordenadas espaciais.
Vejamos alguns exemplos de covariáveis ambientais comumente usadas em projetos de mapeamento digital do solo desenvolvidos em escala global, especificamente na resolução espacial de 1 km. A primeira delas consiste de informações da precipitação de longo prazo nos meses de novembro, dezembro e janeiro. As áreas em azul escuro são aquelas onde a precipitação nesse período é maior, correspondendo principalmente às áreas de floresta tropical e algumas regiões costeiras no norte do hemisfério norte.

O segundo exemplo consiste de informações sobre o índice de área foliar estimada com o sensor MODIS. Veja como o índice de área foliar está correlacionado com a precipitação de longo prazo mostrada acima, principalmente nas áreas de floresta tropical, evidenciando assim o efeito também da temperatura sobre o desenvolvimento dos organismos e, portanto, sobre as características do solo.

O próximo exemplo é, talvez, uma das covariáveis ambientais mais utilizadas em projetos de mapeamento digital do solo. Trata-se do índice de umidade topográfica, uma covariável ambiental que representa o potencial de acúmulo de água nas diferentes porções do relevo. Como você pode imaginar, os tons de azul indicam as áreas onde, em havendo precipitação, possuem grande potencial de acúmulo de água, enquanto as áreas em tons de marrom são aquelas onde o acúmulo de água é muito dificultado pelas condições de relevo. Na América do Sul, destacam-se o Pantanal e dos pampas argentinos, pela capacidade de acúmulo de água, e a Cordilheira dos Andes, pelo relevo acidentado que facilita o escoamento da precipitação, possivelmente acelerando a erosão do solo.

Informações sobre o material de origem do solo costumam ser muito úteis no mapeamento digital do solo. Abaixo você vê um mapa das idades geológicas estimadas com base na geologia superficial. Os áreas coloridas com diferentes tons de amarelo são aquelas marcadas por deposições sedimentares diversas mais recentes, como é o caso da Bacia Amazônica, do Pantanal e muitas áreas do hemisfério norte atingidas pela última grande glaciação. Por outro lado, as áreas em marrom são aquelas com formações geológicas mais antigas, especificamente os maciços cristalinos, amplamente presentes no Brasil, na África, no Canadá e nos países escandinavos.

O modelo scorpan também inclui como covariável ambiental a idade do solo, a. Como você sabe, tal informação muito raramente está disponível e, quando disponível, o é para apenas alguns poucos pontos. Isso porque a estimativa da idade do solo depende do uso de técnicas de muito difícil utilização em larga escala.

Por fim, as duas covariáveis “novas” incluídas pelo modelo scorpan: as coordenadas espaciais, n, e as informações pré-existentes do solo, s. O uso das coordenadas espaciais pode soar estranha num primeiro momento. Contudo, você precisa ter em mente que no mapeamento digital do solo as covariáveis ambientais não pretendem ser uma representação fiel dos fatores de formação do solo, mas apenas uma forma aproximada de representá-los, mais especificamente indicadores dos fatores de formação do solo. Vamos retornar ao primeiro exemplo, os dados de precipitação de longo prazo nos meses de novembro, dezembro e janeiro, para ver o que isso significa. Na Groenlândia, verifique como a precipitação possui variação bastante marcada no sentido norte-sul. Suponha agora que não temos informações sobre a precipitação. Conhecedores do padrão de variação espacial da precipitação, podemos usar com bastante segurança a latitude como covariável ambiental substituta.

Compreender o uso de informações pré-existentes do solo, s, como covariável ambiental exigirá de você um pouco mais de abstração. Para isso, a primeira coisa que você precisa ter em mente é que os modelos clorpt e scorpan são de naturezas diferentes. Enquanto o primeiro especifica quais são os fatores e explica como se dá a formação do solo, o segundo demonstra como o conhecimento do primeiro é operacionalizado no mapeamento digital do solo. Isso significa que a base conceitual do modelo scorpan é o modelo clorpt.

Agora considere o seguinte exemplo. Informações espaciais de uma determinada característica do solo foram produzidas em uma escala de análise espacial grosseira, por exemplo, 1:65 000. Para isso foram usadas covariáveis ambientais em escala espacial compatível. Passado algum tempo, surge a necessidade de produzir informações mais detalhadas sobre essa mesma característica do solo, por exemplo, numa escala de 1:10 000. Para isso são coletados mais dados do solo no campo e preparadas covariáveis ambientais em escala espacial compatível. Contudo, além dessas covariáveis ambientais mais detalhadas, pode vir a ser vantajoso usar também as covariáveis ambientais mais grosseiras. Isso porque tais covariáveis poderiam representar melhor os efeitos dos fatores de formação do solo cuja expressão se daria em escalas espaciais mais grosseiras. Elas também poderiam ser mais eficientes em representar as condições pretéritas da paisagem. Contudo, dependendo do número de covariáveis ambientais, essa estratégia pode se tornar operacionalmente impraticável. A alternativa viável é usar, ao invés das covariáveis ambientais na escala espacial mais grosseira, as informações do solo que foram produzidas naquela escala a partir daquelas covariáveis ambientais. Assim, o modelo scorpan poderia ser representado como

s = f(s, c, o, r, p, a, n)
s = f(c*, o*, r*, p*, a*, n*, c, o, r, p, a, n),

onde (c*, o*, r*, p*, a*, n*) são informações espaciais sobre o clima, os organismos, o relevo, o material de origem e idade do solo, bem como as coordenadas espaciais, utilizadas para produzir informações sobre outra ou a mesma característica do solo, a última geralmente em escala de análise espacial mais grosseira. Abaixo há um exemplo de informação pré-existente do solo, pensada para a escala global, mas que pode ser usada como covariável ambiental no modelo scorpan para produzir informações sobre outras características do solo em escalas mais detalhadas.

Na imagem acima, as áreas em laranja correspondem àquelas com solo classificado como Ferralsol, classe taxonômica que, como você sabe, ocorre em condições de clima e material de origem específicas e bastante diferentes, por exemplo, das áreas em verde nos países escandinavos e no Canadá, onde o solo é classificado como Podzol, e das áreas de dunas arenosas (em amarelo) no norte da África e no Oriente Médio. Para fins de mapeamento digital do solo, segundo o modelo scorpan, essa informação do solo nada mais é do que uma forma de representação agregada das diversas covariáveis ambientais numa determinada escala espacial, podendo assim servir ela mesma como covariável ambiental.

## Aprendizes (geo)estatísticos

Durante uma campanha de campo preparatória para o mapeamento digital do solo, observamos as características do solo em diversos locais e como elas variam de local para local. Da mesma forma, observamos como as características do ambiente variam no espaço. Com um pouco de imaginação, logo percebemos que existe alguma correlação entre a variação espacial das características do solo e das caraterísticas do ambiente. Por exemplo, quanto mais nos aproximamos de um curso d’água, mais a cor do solo se torna acinzentada. A medida que percebemos que esse padrão de variação espacial se repete e nos tornamos relativamente confiantes de que ele possui validade pedológica, estabelecemos uma regra ou modelo mental sobre a relação entre a cor do solo e a distância dos cursos d’água. De posse desse modelo mental, passamos então a dizer com alguma confiança que o solo nas áreas dentro de uma determinadas distância dos cursos d’água possuem coloração acinzentada.

O processo descrito no parágrafo anterior possui dois passos. O primeiro é o de aprendizagem da correlação entre as características do solo e as características do ambiente. O segundo é o de predição espacial, ou seja, o uso daquilo que foi aprendido para “adivinhar” as características do solo em um local em que não o observado mas para o qual temos informações sobre as características ambientais. No mapeamento digital do solo, tanto a aprendizagem como a predição espacial são feitas usando modelos (geo)estatísticos que, por razões óbvias, chamaremos de aprendizes (geo)estatísticos. Mais adiante nós estudaremos alguns tipos de aprendizes geoestatísticos bastante utilizados no mapeamento digital do solo.

No mapeamento digital do solo, os dados das características do solo são descritos usando funções de distribuição de probabilidade. As funções de distribuição de probabilidade nada mais são do que funções matemáticas que tentam descrevem a probabilidade de ocorrência dos diferentes valores possíveis de uma característica do solo em um determinado local. Para variáveis categóricas como a classificação taxonômica usamos uma função de distribuição de probabilidade discreta, enquanto que para variáveis contínuas como o conteúdo de carbono usamos uma função de distribuição de probabilidade contínua. Por exemplo, para um determinado local, ao invés de dizermos que a classificação taxonômica do solo é Latossolo Vermelho (LV), no mapeamento digital do solo dizemos que a distribuição de probabilidade da classificação taxonômica do solo é 

Y(s) = p[LV] + p[NV] + p[CY] + p[RR] + p[GX]
Y(s) = 0,71 + 0,25 + 0,02 + 0,01 + 0,01
Y(s) = 1,00

onde CY é Cambissolo Flúvico, RR é Neossolo Regolítico, GX é Gleissolo Háplico e NV é Nitossolo Vermelho. Note na equação acima os elemento Y(s). No mapeamento digital do solo, a representação formal das características do solo, vistas como variáveis dependentes descritas for funções de distribuição de probabilidade, é Y. Enquanto isso, s é um vetor usado para representar as coordenadas espaciais, latitude e longitude, ou ainda x e y, de um determinado local de interesse no espaço. Assim, Y(s) deve ser lida como sendo uma determinada característica do solo num determinado local no espaço. Você verá essa forma de representação mais vezes ao longo do texto, razão pela qual você deve tentar memorizar seu significado.

# Mapeamento Digital do Solo

O mapeamento digital do solo (MDS) está preocupado, principalmente, com a produção de informação espacial do solo, isto é, mapas das propriedades do solo. Esses mapas são produzidos usando métodos e algoritmos estatísticos que reconhecem, em termos de regras numéricas, padrões relevantes em bancos de dados. No MDS, esses bancos de dados consistem de múltiplas covariáveis, espacialmente exaustivas, e de um conjunto finito de valores medidos em pontos da propriedade de interesse. Uma vez estabelecidas as regras numéricas, elas podem ser aplicadas a novos dados de covariáveis para prever as propriedades do solo. Em resumo, o MDS é mineração de dados, aprendizado de máquina ou aprendizado estatístico, aplicado ao mapeamento do solo.

O MDS pode, ou não, levar à descoberta de conhecimento. A capacidade de produzir uma mapa das propriedades do solo, por si só, não deve ser encarada como descoberta de conhecimento. Para haver descoberta de conhecimento é preciso interpretar e avaliar os modelos e os resultados, que devem demonstrar que os padrões identificados na base de dados são válidos, constituem novidade, são potencialmente úteis e podem ser compreendidos pelo usuário [@FayyadEtAl1996]. 

A validade dos padrões costuma ser avaliada em função do desempenho dos modelos calibrados em dados novos, ou seja, em um conjunto de dados de validação. Para isso são computadas diversas estatísticas, como o erro médio, RMSE, o R2, entre outros. Contudo, é possível que um modelo calibrado possua bom desempenho em dados novos mesmo que os padrões identificados não possam ser compreendidos pelo usuário por não terem relação alguma com a realidade subjacente [@FourcadeEtAl2017].

É possível que o MDS permita produzir conhecimento que é válidos, util e compreensível, mas que não é novidade.

Para que o MDS possa levar à descoberta de conhecimento é preciso, antes de proceder com os passos de pré-processamento e mineração dos dados, postular hipóteses que possam ser testadas. Do contrários os resutlados encontrados podem, apesar de válidos, não possuírem qualquer significado real e, assim, consituir em falso conhecimento.

# References
